【裁判字號】    98,重上,356
【裁判日期】    981104
【裁判案由】    損害賠償
【裁判全文】
臺灣高等法院民事判決                 98年度重上字第356號
上  訴  人
即被上訴人  丙○○
            乙○○
共      同
訴訟代理人  徐秀鳳律師
被  上訴人
即  上訴人  戊○○
訴訟代理人  王悅蓉律師
上列當事人間請求損害賠償事件，兩造對於中華民國98年5月27
日臺灣板橋地方法院97年度訴字第721號第一審判決各自提起上
訴，本院於98年10月21日言詞辯論終結，判決如下：
    主      文
原判決主文第三、四、五、六、七、八項，所命丙○○、乙○○
為給付部分，及該部分假執行之宣告，暨除本訴訴訟費用之裁判
外，均廢棄。
上開廢棄部分，戊○○在第一審之反訴及假執行之聲請均駁回。
丙○○、乙○○其餘上訴駁回。
戊○○之上訴駁回。
反訴第一、二審訴訟費用由戊○○負擔，本訴第二審訴訟費用由
丙○○、乙○○負擔。
    事實及理由
壹、本訴部分：
一、上訴人即被上訴人丙○○、乙○○（下稱丙○○等2 人）起
    訴主張：
  (一)丙○○等2 人前與被上訴人即上訴人戊○○（下稱戊○○）
    共同購買坐落新竹市○○段421、422、425、438、439、440
    、441地號土地共7筆（下稱421地號等7筆土地），合計10,6
    65平方公尺，戊○○應有部分2分之1，丙○○等2人各持有4
    分之1，雙方同意將421地號等7 筆土地全數信託登記予訴外
    人丁○○、戊○○之配偶賴瑞芳名下。嗣於民國（下同）88
    年間因戊○○急需週轉乃請求丙○○等2人將421地號等7 筆
    土地全數作為其向合作金庫商業銀行股份有限公司中壢分行
    （下稱合作金庫）借款之擔保。詎至91年間，因戊○○未按
    時清償貸款，421地號等7筆土地遭合作金庫聲請強制執行並
    拍賣完畢，且所得價金尚不足清償前揭貸款，致丙○○等2
    人未能取回421地號等7筆土地。
  (二)戊○○違反88年4月10日協議書（下稱系爭協議書）第3條應
    依借款合約按時繳交利息及貸款本金之約定，致421地號等7
    筆土地遭貸款銀行拍賣，自應依債務不履行給付不能之規定
    負損害賠償責任。系爭土地91年度之公告現值均為每平方公
    尺新台幣（下同）900元，扣除訴外人賴瑞芳所有之421地號
    土地後，土地面積合計9,000.56平方公尺，總值為8,100,50
    4元，丙○○等2人各持有4分之1，是以，丙○○等2 人分別
    受有相當於2,025,126元之損害。
  (三)求為判決：1.戊○○應分別給付丙○○、乙○○各2,025,12
    6 元之損害賠償金，及自起訴狀繕本送達之翌日起至清償日
    止，按年息5%計算之法定遲延利息；2.願供擔保請准宣告假
    執行。
二、被上訴人即上訴人戊○○則以：
  (一)丙○○等2人均未登記為421地號等7 筆土地所有權人，遑論
    各持有4分之1權利範圍，丙○○等2人應就此舉證之，且421
    地號土地部分登記為訴外人賴瑞芳所有，丙○○等2 人就該
    部分無權主張。系爭協議書雖記載「雙方共同所有」，惟就
    土地之約定範圍及其效力部分均約定不明確，丙○○等2 人
    以戊○○所有高山青開發股份有限公司（下稱高山青公司）
    之股票設定質權將無所附麗而歸於無效。
  (二)兩造間縱有信託登記之約定，亦因通謀虛偽之意思表示而歸
    於無效。戊○○取得訴外人丁○○同意以其名下土地供擔保
    ，基於債之相對性，其債權債務關係僅止於戊○○與丁○○
    間，故丙○○等2 人並無任何法律上義務與戊○○簽訂系爭
    協議書，丙○○等2 人趁戊○○智慮欠週以詐術使戊○○陷
    於錯誤而簽訂系爭協議書，顯已違背公共秩序及善良風俗。
  (三)兩造共同購買421地號等7筆土地之過程如下：
    1.421地號等7筆土地目前地段地號係於84年重測後編定，重
      測前土地面積合計10,667平方公尺，與系爭協議書所載土
      地面積10,665平方公尺，應屬相符。
    2.本案最早可溯及79、80年間，戊○○於新竹市香山地區規
      劃土地開發案，乃邀集丙○○等2人共同出資購買如被證
      三所示土地（下稱原始土地），並借名登記為訴外人丁○
      ○所有，原始土地面積合計即為16,481平方公尺。兩造就
      原始土地之權利各為丙○○4分之1、乙○○4分之1、戊○
      ○2分之1。依土地登記資料可知，原始土地分別於87年11
      月26日移轉3, 699平方公尺（重測前新竹市○○段29地號
      、552地號，現合併為新竹市○○段416地號）為乙○○所
      有；87年12月31日移轉2,115 平方公尺（重測前新竹市○
      ○段541之24地號，現為新竹市○○段412地號）為訴外人
      李朝明所有；87年12月31日移轉1, 679平方公尺（重測前
      新竹市○○段541之26地號，現為新竹市○○段421 地號）
      為訴外人賴瑞芳所有。前開三次移轉登記，雖有部分土地
      所有權已移轉予訴外人賴瑞芳，但兩造就全部土地之信託
      關係及權利範圍並未變動，丙○○等2 人自始至終就原始
      土地及91年間拍賣421地號等7筆土地上仍各有4分之1之權
      利範圍。因此，現乙○○名下新竹市○○段416 地號土地
      及李朝明名下新竹市○○段412 地號土地，均僅為信託登
      記，實各持有該2 筆土地4分之1之權利範圍，非乙○○或
      訴外人李朝明所獨有。
    3.戊○○已為丙○○等2 人支付塗銷原始土地上抵押權之費
      用及乙○○積欠戊○○之借款債務，主張抵銷併反訴請求
      返還本息：
      (1)為丙○○等2 人支付塗銷原始土地上抵押權之費用部分
        ：
        戊○○依系爭協議書所貸款項中有3,114,085 元係用以
        塗銷原始土地上之抵押權。蓋原始土地曾於81年2 月28
        日全部設定抵押權以貸款800 萬元，還款期限30年；87
        年間部分土地經信託移轉予丙○○等2人。88年4月左右
        ，丙○○等2 人及訴外人蔡卯生即高山青公司之簽證會
        計師，復商請戊○○再借款800 萬元，遂簽訂系爭協議
        書。惟貸款銀行甫撥款，丙○○等2 人即請求戊○○將
        貸款中3,114,085 元用以塗銷原始土地，包括兩造信託
        登記於乙○○及李朝明名下土地之抵押權。
      (2)返還塗銷原始土地抵押權之費用部分：
        戊○○既依丙○○等2人之意，以個人貸款中之3,114,0
        85元塗銷兩造所共有原始土地上負擔，依丙○○等2 人
        權利範圍4分之1計算，丙○○等2人因而各獲有778,521
        元之利益，是戊○○請求丙○○等2 人給付受任人處理
        委任事務所支出之必要費用，依年利率5%計算，截至97
        年6月30日計9年79日（9.22年），每人各1,137,419 元
        。
      (3)個人借款部分：
        戊○○甫取得貸款，乙○○即以其妻生病需醫藥費為由
        ，於88年4月13日向戊○○借款330,000元，截至97 年6
        月30日計9 年又78日（9.21年），依年利率5%計算，共
        計481,965元。
    4.原始土地貸款目的在支持兩造共同之土地開發事業，依系
      爭協議書第6 條之真意，如戊○○無法支付本息，則丙○
      ○等2 人負有協助返還貸款本息義務。今戊○○為支持兩
      造之土地開發事業，資金均已用罄，丙○○等2 人仍有資
      力卻不履行義務，反放任421地號等7筆土地受法院拍賣後
      ，再由丙○○之弟李朝明出面以低價標取，顯然違反誠信
      原則。細觀本案始末，可知戊○○自始至終一肩承擔與諸
      地主協商議價及簽約各項瑣事，又出面借貸以供共同土地
      開發事業及高山青公司營運資金支出。
    5.綜上，乙○○應移轉登記新竹市○○段416 地號相當於移
      轉登記時面積2分之1之應有部分，即1,849.5 平方公尺土
      地予戊○○；丙○○應移轉登記訴外人李朝明所有新竹市
      ○○段412 地號相當於移轉登記時面積2分之1之應有部分
      ，即1,057.5平方公尺土地予戊○○等語，資為抗辯。
三、原審為丙○○等2人敗訴之判決，丙○○等2人提起上訴，上
    訴聲明為：(一)原判決不利於丙○○等2 人部分廢棄。(二)上開
    廢棄部分，戊○○應分別給付丙○○、乙○○各2,025,126
    元，及均自起訴狀繕本送達之翌日起至清償日止，按年息5%
    計算之利息。(三)戊○○於第一審之反訴及假執行之聲請均駁
    回。(四)上開第(二)項聲明部分，丙○○等2 人願供擔保，請准
    宣告假執行。戊○○答辯聲明：(一)上訴駁回。(二)如受不利判
    決，戊○○願供擔保請准宣告免為假執行。
四、本件不爭執事項：
  (一)兩造原出資購買坐落新竹市○○段地號第421、422、425、4
    38、439、440、441號土地7筆，面積共計10,665平方公尺，
    並借名登記於訴外人丁○○名下，其權利範圍各為丙○○4
    分之1、乙○○4分之1、戊○○2分之1。其中421地號土地，
    曾於87年12月31日移轉1,679 平方公尺，登記為訴外人賴瑞
    芳所有。
  (二)丙○○等2人曾於88年4月10日就421地號等7筆土地信託一事
    與戊○○簽訂協議書，形式上不爭執。
  (三)戊○○將421地號等7筆土地全數作為伊向合作金庫銀行抵押
    借款之擔保。
五、經查：
  (一)兩造不爭執共同出資購買坐落新竹市○○段421、422、425
    、438、439、440、441地號土地（面積共10,665平方公尺）
    ，原先借名登記於訴外人丁○○名下，其中421 地號土地，
    嗣於87年12月31日登記為訴外人賴瑞芳所有。兩造均稱就上
    開土地之權利範圍為戊○○2分之1、丙○○4分之1、乙○○
    4分之1，並有丙○○等2 人提出戊○○立具之證明書在卷可
    稽，戊○○不爭執（原審卷(一)第31、30、38頁），可認為實
    。
  (二)兩造不爭執之證明書記載：「購買丁○○名下土地，價金戊
    ○○付1/2，丙○○付1/4，乙○○付1/4，權利、義務依上
    述比例。證明人：戊○○。日期87年3月3日。丁○○名下土
    地面積一六四八一平方公尺（一‧六九九二甲）含香山華城
    社區開發核准土地一四二六０平方公尺及未核准土地二二二
    一平方公尺，詳如香山華城社區開發重測前後土地清冊。戊
    ○○。見證人：連兆宗律師」，該證明書所附香山華城社區
    開發重測前後土地清冊中，記載所有權人丁○○之土地計有
    ：425、422、416、412、421地號土地，有丙○○等2人提出
    之證明書含土地清冊影本在卷可稽（原審卷(一)第123至124頁
    ）。其中416、412地號土地確實前曾登記於丁○○名下，有
    新竹市地政事務所異動索引在卷可稽（原審卷(一)第86、89頁
    ）。
  (三)證明書所附土地清冊中，記載416地號土地面積3699.85平方
    公尺、412地號土地面積2115.17平方公尺，將416、412地號
    土地併與兩造不爭執共同出資購買之421、422、425、438、
    439、440、441地號土地面積10,665平方公尺合計，9筆土地
    面積為16,480.02 平方公尺，約同於證明書所載之丁○○名
    下土地面積16,481平方公尺。
  (四)根據新竹市政府86年12月17日86府工建字第93908 號公告之
    記載：「……公告事項：高山青開發股份有限公司在新竹市
    ○○段24-2……地號等16筆土地……（重測後變更為內湖段
    402、407、410、411、412、414、416、421、422、425、47
    3、493、494、496等14筆土地）申請香山華城社區開發，業
    依山坡地開發建築管理辦法審核合於規定，准予開發許可。
    」（原審卷(一)第136 頁），可知416、412地號土地確實為證
    明書中所稱香山華城社區開發之土地。
  (五)兩造於本院98年10月21日言詞辯論期日當庭均稱：共同合買
    的土地原先全部登記在訴外人丁○○名下，沒有例外（本院
    卷第141 頁反面）。由上事證可以認定，416、412地號土地
    ，亦為兩造共同出資購買。
  (六)綜上，新竹市○○段421、422、425、438、439、440、441
    地號土地及同段416、412地號土地，均為兩造共同出資購買
    ，為可認定之事實。
六、按稱合夥者，謂二人以上互約出資以經營共同事業之契約，
    民法第667 條定有明文。次按合夥非要式行為，除當事人間
    有以作成書據為成立要件之約定外，苟二人以上已互約出資
    以經營共同事業，雖未訂立書據，其合夥亦不得謂未成立，
    最高法院32年上字第4718號判例意旨參照。經查：
  (一)新竹市政府86年12月17日86府工建字第93908 號公告略以：
    重測後變更之新竹市○○段402、407、410、411、412、414
    、416、421、422、425、473、493、494、496等14筆土地）
    申請香山華城社區開發，業依山坡地開發建築管理辦法審核
    合於規定，准予開發許可，有公告一件在卷可稽（原審卷(一)
    第136頁）。依據土地登記謄本之其他登記事項記載，421、
    425、416、412 地號土地，依新竹市政府93年6月1日府地用
    字第0930063122號函核准變更編定，限香山華城住宅社區開
    發事業計畫分別作為國土保安用地、道路用地、國土保安用
    地、住宅區用地使用（原審卷(一)第43、49、85、88頁）；另
    422地號土地，依據新竹市政府92年11月7日府地用字第0920
    094513號函核准變更編定，限香山華城住宅社區開發事業計
    畫作為學校代用地使用（原審卷(一)第47頁），有各土地謄本
    在卷可稽。
  (二)訴外人高山青公司曾委託中華徵信所企業股份有限公司就包
    含412、416、421、422、425地號及其他402地號等14筆土地
    ，勘估標的物之價值，有不動產時值鑑價報告在卷可稽（原
    審卷(一)第137至178頁），該鑑價報告記載委託單位之聯絡人
    與領勘人為丙○○。依據委託人所提供之土地使用計畫，可
    知勘估土地係分為住宅用地、學校代用地、社區中心、停車
    場、幼稚園、警衛室、汙水廠、變電所、配水池、垃圾轉運
    站、瓦斯減壓站、調節池、保育區等使用（參見鑑價報告第
    3 、10頁）。
  (三)戊○○與丁○○於80年4 月16日簽立授權書，約定戊○○因
    購買新竹市○○段541之24地號（即重測後之內湖段412地號
    ，原審卷(一)第88頁）、541之26 地號土地（即重測後之內湖
    段421 地號土地，原審卷(一)第43頁），以信託之方式登記為
    丁○○所有，授權書中第4 條明白約定，於戊○○申請開發
    土地時，丁○○應無條件同意辦理一切開發手續，有授權書
    在卷可稽（原審卷(二)第114頁）。
  (四)兩造於88年4 月10日簽立之協議書約定兩造共同所有之土地
    設定抵押擔保，其中第4 條明白約定，為避免戊○○違反銀
    行借貸合約而影響設定抵押擔保之共同土地開發或出售之進
    度，戊○○應提出高山青開發股份有限公司股票設定質權予
    丙○○等2人（原審卷(一)第5頁）。
  (五)丙○○等2 人於本院98年10月21日言詞辯論期日當庭亦稱：
    開發地有很多筆，如果其中一筆被拍賣，會造成開發案嚴重
    損害等語明確（本院卷第142頁反面）。
  (六)由上事證，兩造共同出資購買之土地，係作為共同經營香山
    華城社區開發事業之用，兩造間為合夥關係，可以認定。丙
    ○○等2人主張兩造間無合夥關係，為不可採。
七、經查：
  (一)丁○○名下新竹市○○段24之2、24之4、25、25之5、25之3
    、25之4、25之6、25之8、25之10、25之11、25之12、25之1
    3、27、27之1、27之2、28、29、29之1、29之2、29之3、29
    之5、29之6、29之7、29之8、541之24、541之26、552、555
    地號土地，於81年2月21日設定最高限額抵押權960萬元予合
    作金庫，有24之2 地號土地登記簿在卷可稽、他項權利證明
    書及附頁、抵押權設定契約書在卷可稽（原審卷(一)第94頁、
    卷(二)第185至195頁）。上開抵押物包含嗣後移轉登記於訴外
    人李朝明、乙○○、賴瑞芳名下之土地，亦即內湖段412 地
    號（南隘段541之24地號）、416地號（南隘段29地號）、42
    1地號（南隘段541之26地號）（原審卷(一)第88、85頁）。上
    開81年2月21日之抵押貸款金額為800萬元，兩造均不爭執（
    本院卷第141頁反面）。丙○○等2 人稱上開81年貸款800萬
    元係借予訴外人穎助股份有限公司，所得借款利息除繳納銀
    行貸款利息外，亦供作高山青公司營運之用（本院卷第63、
    112頁、第142頁反面）。戊○○亦不爭執利息收入係供作高
    山青公司薪資及行政費用使用（本院卷第142 頁反面）。足
    證所借款項之孳息係用於合夥目的事業。
  (二)新竹市○○段421、422、425、438（含南隘段27、27之1 地
    號）、439、440、441地號土地於88年3月間設定最高限額抵
    押抵押權960萬元予合作金庫。斯時421地號土地已移轉登記
    於賴瑞芳名下，其餘土地仍登記於丁○○名下。有88年3月3
    1日之土地抵押權設定契約書、88年4月12日他項權利證明書
    在卷可稽（原審卷(一)第243至245頁），可認為實在。上開88
    年間抵押貸款金額亦為800萬元，兩造均不爭執（本院卷第1
    21、142頁）。88年間抵押貸款800萬元其中3,114,085 元係
    用於清償丁○○於合作金庫之借款，有合作金庫分戶交易明
    細表（丁○○帳號0000000000000）、88年4月12日之3,114,
    085元取款憑條，及88年4月12日記載戶名丁○○、尚欠餘額
    為０之放款收入傳票在卷可稽（原審卷(一)第238頁、第242頁
    ）。足認88年間貸款所得部分款項係清償81年間之貸款。
  (三)88年4 月10日兩造簽訂協議書約定：「茲為乙方（即戊○○
    ）向臺灣省合作金庫中壢支庫貸款，擬以雙方共同所有之土
    地（採信託方式以丁○○、賴瑞芳名義登記為所有權人）設
    定抵押作為擔保，雙方協商訂定條款如左：一乙方借款最高
    限額新台幣捌佰萬元，登記抵押債權為玖佰陸拾萬元。二設
    定抵押之土地，以丁○○及賴瑞芳名義登記之新竹市○○段
    42 5、422、421、438（含南隘27及27-1）、439、440、441
    號土地計10,665.98 平方公尺。三乙方應依借款合約規定按
    時繳交利息及貸款本金。四為避免因乙方違反銀行借貸合約
    因而影響設定抵押擔保之共同土地開發或出售之進度或權益
    ，進而確保雙方共同利益，乙方應提出高山青開發股份有限
    公司股票面額參拾貳萬元設定質權予甲方（丙○○等2 人）
    。五乙方就貸款銀行撥付之款項，應先保留新台幣捌拾萬元
    不得動支，作為繳付利息之用。六乙方如因違約未能繳付貸
    款之利息及本金，甲方為避免共同土地開發或出售而代為墊
    付時，於土地出售或高山青公司股權出售所得價款應按年息
    百分之十二加計利息優先抵償。如甲方代為墊付本金時，應
    將原設定抵押權之土地設定第一順位抵押權予甲方，並塗銷
    合作金庫之抵押權。七乙方嗣後不得以任何理由或因素，要
    求就設定抵押土地或高山青開發股份有限公司之股權為標的
    ，另行借貸款項……」，有協議書附卷可證（原審卷(一)第5
    至6頁）。系爭協議書簽訂日期與88年4月12日撥貸800萬元
    之時間相差2日，且88年間貸款所得800萬元，其中僅有3,11
    4,085元用於清償81年間之貸款，系爭協議書第3條復明白約
    定由戊○○繳納貸款本息。是以，丙○○等2 人主張戊○○
    於88年間貸款係為其個人需求，故由戊○○負責繳納貸款本
    息，並提出股票作為擔保等語，可以採信。
  (四)合夥財產中421、422、425、438、439、440、441 地號土地
    經債權人合作金庫聲請強制執行予以拍賣，有臺灣新竹地方
    法院民事執行處通知在卷可稽（原審卷第7至8頁），致合夥
    財產減少，受損害者為合夥，非各合夥人。
  (五)綜上，丙○○等2人主張戊○○違反系爭協議書第3條約定，
    依債務不履行請求損害賠償等語，惟受損害者非丙○○等2
    人。是以，丙○○等2 人主張421地號等7筆土地因戊○○未
    按時繳付貸款遭強制執行拍賣完畢，所得價金尚不足清償貸
    款，致丙○○等2 人無法取回421地號等7筆土地，各受有權
    利範圍4分之1之損失2,025,126元，依系爭協議書第3條約定
    ，請求戊○○賠償丙○○等2人各2,025,126元，為無理由。
八、按當事人主張有利於己之事實者，就其事實有舉證之責任，
    民事訴訟法第277條前段定有明文。查兩造於88年4月10日簽
    訂系爭協議書，有協議書在卷可稽（原審卷(一)第5至6頁），
    戊○○就系爭協議書之形式不爭執。戊○○抗辯系爭協議書
    係出於通謀虛偽意思表示而簽訂等語，依首揭規定，應由戊
    ○○負舉證責任。經查，戊○○泛稱丙○○等2 人擬共同負
    擔繳還貸款之情為虛偽，使伊陷於錯誤而獨力承擔清償貸款
    本息，致421地號等7筆土地遭拍賣，復由丙○○胞弟李朝明
    以低價取得等語，為丙○○等2 人所否認，戊○○未舉其他
    證據證明系爭協議書係因通謀虛偽意思表示而簽訂，是戊○
    ○辯稱系爭協議書之簽訂因通謀虛偽意思表示而無效，為不
    可採。
九、421地號等7筆土地為兩造合夥財產，經債權人聲請強制執行
    予以拍賣，受損害者非各合夥人。丙○○等2 人依系爭協議
    書第3 條約定，請求戊○○賠償421地號等7筆土地之損害，
    即各2,025,126 元及自起訴狀繕本送達翌日起至清償日止按
    年息5%計算之利息，為無理由，應予駁回。丙○○等2 人之
    訴既無理由，戊○○主張抵銷部分，不再予以論述。
十、綜上所述，丙○○等2 人主張本於系爭協議書之法律關係，
    請求戊○○各給付2,025,126 元本息，為無理由，不應准許
    。原審為上訴人敗訴之判決，及駁回其假執行之聲請，理由
    雖有不同，但結論相同，仍應予以維持。丙○○等2 人上訴
    意旨指摘原判決不當，求予廢棄改判，為無理由，應予駁回
    。
貳、反訴部分：
一、被上訴人即上訴人戊○○提起反訴主張：
  (一)兩造共同出資購買如被證三所示之原始土地屬合夥關係，而
    原始土地係戊○○於86年12月17日取得開發許可，並申請變
    更為丙種建地，嗣高山青公司改組由丙○○任董事長，為整
    體開發利益，乃促使戊○○向高山青公司借款2,500,000 元
    清償原始土地之抵押借款，並安排以原始土地設定抵押權予
    合作金庫銀行取得第一次貸款800 萬元，以借新還舊方式清
    償81年借款，並塗銷原始土地上全部抵押權設定登記，如此
    亦使乙○○所有新竹市○○段416 地號土地、訴外人李朝明
    所有412 地號土地之貸款全數清償完畢。準此，兩造就新竹
    市○○段416、412地號土地之權利比例仍為4分之1、4分之1
    、2分之1。然416、412地號土地業經丙○○等2 人擅自辦理
    分割，顯難以回復原狀，是戊○○請求依當時鑑定價值及2
    分之1權利範圍，請求丙○○等2人就其侵害行為返還替代利
    益。
  (二)兩造簽訂系爭協議書旨在以訴外人丁○○名義取得上開800
    萬元貸款，該貸款用途除清償原始土地貸款餘額3,114,085
    元外，其餘經兩造商議後支出包括乙○○以其配偶重病為由
    取得330,000元、訴外人丁○○800,000元、813,637 元清償
    貸款本息，剩餘則用於高山青公司開發工程費用，故依系爭
    協議書第6條約定，丙○○等2人亦以共有人身分負繳納貸款
    本息之義務。而421地號等7筆土地依鑑定報告其價值已達51
    ,490,067 元，如貸款目的僅供戊○○個人之用，則應以其
    應有部分2分之1（25,745,033.5元）為抵押即足，不需丙○
    ○等2人之應有部分亦共同抵押。
  (三)兩造應各依其權利範圍按比例清償之債務如下：
    1.第一次800萬元貸款，丙○○等2人以財務不佳為由，拒絕
      分擔每月高達84,750元之本息，而全由戊○○代償，截至
      88年3月29日止，戊○○已獨立償還6,806,730元，故丙○
      ○等2人應各自負擔1,701,683元。
    2.又此800萬元中之3,114,085元係用以清償原貸款及塗銷原
      始土地上之抵押權，故丙○○等2人亦應各自負擔本息778
      ,521 元。
    3.戊○○向高山青公司所借250萬元，應由丙○○等2人各自
      分擔625,000元。
    4.丙○○等2 人復以訴外人丁○○名義向合作金庫第二次貸
      款800萬元，截至90年9月11日止，已由戊○○代償1,931,
      970元，應由丙○○等2人各分擔482,993元。
    5.丙○○等2 人故意不償還貸款本息，致421地號等7筆土地
      遭法院強制執行，再由訴外人即丙○○之弟李朝明低價標
      得，使戊○○受有以每平方公尺900元，計10,679.61平方
      公尺計算，相當於4,805,824 元之損害（原審就此部分為
      戊○○敗訴之判決，戊○○未聲明不服）。
  (四)兩造前簽訂系爭協議書，戊○○依丙○○指示，交付其名下
    高山青公司股票12張（下稱系爭股票），惟系爭股票並未背
    書轉讓，難認已有設定質權，故丙○○等2 人無權占有系爭
    股票，即應予返還。再者，若系爭協議書確因通謀虛偽意思
    表示而無效，或因意思表示必要之點不一致而未成立，則從
    屬於系爭協議書之權利質權亦未存在。
  (五)乙○○要求戊○○於第二次貸款800萬元核貸後，借予330,0
    00元作為其妻治療癌症之費用，故依借貸關係請求乙○○返
    還之（原審就此部分為戊○○敗訴之判決，戊○○未聲明不
    服）。
  (六)訴之聲明：如附表所示；並願供擔保請准宣告假執行。
二、上訴人即被上訴人丙○○等2人則以：
  (一)兩造購買原始土地後，其中416、412及421 地號土地經協議
    後，由戊○○取得421 地號土地，並登記予其妻賴瑞芳名下
    ，丙○○等2 人則各分得416、412地號土地，此等移轉行為
    均經兩造同意為之，要無侵害戊○○權利可言。
  (二)戊○○主張丙○○等2 人取得412、416地號土地，違反兩造
    於證明書所約定之比例而構成不當得利云云，惟證明書所示
    原始土地面積合計為16,481平方公尺，則兩造相當於應有部
    分之土地面積應分別為4,120.25平方公尺、4,120.25平方公
    尺、8,240.5平方公尺，而丙○○等2人分別取得3,699 平方
    公尺之416地號土地、2,115平方公尺之412 地號土地，均未
    逾越證明書所定比例。況分配土地乃經兩造同意，取得土地
    並非無法律上原因。
  (三)戊○○無任何債權可供主張：
    1.兩造前為投資開發土地，乃與其餘投資人共同成立高山青
      公司，則股東間權利義務關係，應依公司法相關規定定之
      ，戊○○主張雙方為合夥關係云云，並非事實。
    2.戊○○既不否認兩造共同貸款予高山青公司充作營運資金
      ，則兩造均為高山青公司之債權人，期間該800 萬元貸款
      均由債務人高山青公司支付利息，是戊○○誆稱由伊支付
      貸款利息，與常理不符。縱戊○○有為高山青公司清償抵
      押貸款，抑或以2,500,000元及3,114,085元塗銷上開81年
      之800 萬元抵押權，亦屬戊○○與高山青公司間之債權債
      務關係，其以對第三人高山青公司之債權抵銷本件債務，
      實有不合。況丙○○等2人亦為高山青公司前後匯款2,500
      ,000 元、3,000,000元、2,500,000元，合計8,000,000元
      以結清上開債務。
    3.戊○○另於88年間以421地號等7筆土地向合作金庫取得80
      0萬元抵押貸款，及其向高山青公司之2,500,000元借款均
      屬個人借款，全數歸為己用。就前開800 萬元債務，戊○
      ○不但保證按時清償本息，更願提供高山青公司之股票作
      為擔保，並經訴外人即會計師蔡卯生於系爭協議書上為見
      證，顯無詐欺之虞。倘有若干款項用以清償抵押債務，理
      當於協議書中為約定，是以戊○○未依約還款，竟要求丙
      ○○等2人分擔該800萬元本息，實屬無稽。
    4.戊○○主張乙○○曾向其借款330,000 元一事，縱訴外人
      丁○○曾於88年4月13日曾轉帳330,000元於至作金庫銀行
      民生分行，然無法判別帳戶為何人所有及其轉帳對象為何
      ，況乙○○未曾於該行民生分行開戶，且該行亦未曾於88
      年4月12至15日間有戊○○匯款330,000元之交易紀錄，僅
      於同年月15日有一筆解付匯款金額330,000 元之記錄，而
      其收款人及匯款人為訴外人旭勁企業股份有限公司，故戊
      ○○應就前開情事負舉證責任
三、原審判決乙○○應給付戊○○2,219,400元及自98年2月27日
    起至清償日止，按年利率5%計算之利息；丙○○應給付戊○
    ○2,220,750元及自98年2月27日起至清償日止，按年利率5%
    計算之利息；乙○○及丙○○各應給付戊○○1,701,683 元
    ，及均自88年3 月30日起至清償日止按年利率5%計算之利息
    ；乙○○及丙○○各應給付戊○○625,000元，及均自87年1
    1月5日起至清償日止，按年利率5%計算之利息；乙○○及丙
    ○○各應給付戊○○778,521元及均自88年4月13日起至清償
    日止，按年利率5%計算之利息；乙○○及丙○○各應給付戊
    ○○482,993元，及均自90年9月12日起至清償日止，按年利
    率5%計算之利息。駁回戊○○其餘之訴。丙○○等2 人提起
    上訴，上訴聲明為：(一)原判決不利於丙○○等2 人部分廢棄
    。(二)戊○○於第一審之反訴及假執行之聲請均駁回。戊○○
    提起一部上訴，上訴聲明為：(一)原判決關於駁回戊○○下述
    第2至4項之訴及該部分假執行聲請之裁判均廢棄。(二)乙○○
    應再給付戊○○10,089,024元。(三)丙○○應再給付戊○○4,
    816,914 元。(四)乙○○及丙○○應將戊○○所有之高山青開
    發股份有限公司編號87-NK-000021~25、87-ND-000066~72、
    面額共計320,000 元之12張股票返還與戊○○。(五)如受有利
    判決，願以現金或等值之有價證券供為擔保，請准宣告假執
    行。丙○○等2 人答辯聲明：(一)上訴駁回。(二)如受不利判決
    ，願供擔保請准宣告免為假執行。戊○○答辯聲明：(一)乙○
    ○及丙○○之上訴駁回。(二)如受不利判決，願供擔保請准宣
    告免為假執行。
四、本件不爭執事項：
  (一)兩造原出資購買坐落新竹市○○段421、422、425、438、43
    9、440、441地號土地7筆，面積共計10,665平方公尺，並借
    名登記於訴外人丁○○名下，其權利範圍各為丙○○4分之1
    、乙○○4分之1、戊○○2分之1。其中421地號土地，曾於8
    7年12月31日移轉1,679平方公尺，登記為訴外人賴瑞芳所有
    。
  (二)丙○○等2人曾於88年4月10日就421地號等7筆土地信託一事
    與戊○○簽訂協議書，形式上不爭執。
  (三)戊○○將421地號等7筆土地全數作為伊向合作金庫抵押借款
    之擔保。
五、按合夥解散後，應先經清算程序，合夥財產於清算完畢，清
    償合夥債務或劃出必需數額後，始能就賸餘財產返還各合夥
    人之出資及應受分配利益之成數，在未經清算終結確定盈虧
    以前，自不得就原來出資為全部返還之請求。民法第682 條
    第1 項規定合夥人於合夥清算前，不得請求合夥財產之分析
    。換言之，合夥解散後，應先經清算程序。且合夥財產，依
    同法第697條第1項規定，應先清償合夥債務，或劃出必要之
    數額後尚有賸餘，始應返還各合夥人之出資，必清償合夥債
    務及返還各合夥人出資後，尚有賸餘者，始應按各合夥人應
    受分配利益之成數，分配於各合夥人，此觀同法第672條第2
    項、第699條規定自明，最高法院53年台上字第203號判例、
    86年台上字第2995號裁判意旨參照。
  (一)兩造共同出資購買新竹市○○段421、422、425、438、439
    、440、441、416、412地號土地，以共同經營住宅開發事業
    ，兩造間為合夥關係，上開土地為合夥財產，為兩造公同共
    有，經認定詳理由壹、本訴部分所述。
  (二)查合夥財產其中421 地號土地，前借名登記於丁○○名下，
    於87年12月31日移轉登記至賴瑞芳（即戊○○之妻）名下，
    有異動索引在卷可稽（原審卷(一)第91頁）；416 地號土地，
    前借名登記於丁○○名下，於87年11月26日移轉登記至乙○
    ○名下，乙○○另為信託登記至臺灣土地銀行股份有限公司
    （下稱土地銀行）名下，有土地登記謄本、異動索引在卷可
    稽（原審卷(一)第85至87頁）；412 地號土地，前借名登記於
    丁○○名下，於87年12月31日移轉登記至訴外人李朝明名下
    ，訴外人李朝明另為信託登記至土地銀行名下，有土地登記
    謄本、異動索引在卷可稽（原審卷(一)第88至90頁），均可認
    為實在。
  (三)兩造不爭執421、416、412地號土地由丁○○名下分別移轉
    予賴瑞芳（即戊○○之妻）、乙○○、訴外人李朝明（即丙
    ○○之弟）。惟兩造均稱就共同出資購買之土地權利為戊○
    ○2分之1、丙○○4分之1、乙○○4分之1，並稱421、416、
    412地號土地價值相近（本院卷第141頁反面）。是以，421
    、416、412地號土地分別移轉予賴瑞芳、乙○○、訴外人李
    朝明，不符合戊○○、乙○○、丙○○之出資之權利比例，
    421、416、412地號土地之分配顯不合理。丙○○等2人辯稱
    416、412、421地號土地經兩造協議分歸各所有權人單獨所
    有等語，為不可採。是以，421、416、412地號土地嗣後登
    記於賴瑞芳、乙○○及訴外人李朝明名下，仍應為借名登記
    之狀態。
  (四)戊○○於本件訴訟程序中未曾主張合夥已解散，兩造未立證
    證明兩造合夥因存續期限屆滿，或合夥人全體同意解散，或
    合夥人之目的事業已完成或不能完成而解散之情事，兩造合
    夥尚未解散進行合夥清算，揆諸首揭說明，於合夥清算前，
    不得請求合夥財產之分析，換言之，合夥解散後，先經清算
    程序，即合夥財產，應先清償合夥債務，或劃出必要之數額
    後尚有賸餘，始返還各合夥人之出資。是以，戊○○就合夥
    財產之一部即416、412地號土地請求丙○○等2人賠償，及
    請求支付合夥事務必要費用，即非有據。
  (五)綜上，戊○○依據合夥關係及民法第184條第1項前段、第21
    6條及不當得利之規定，主張(1)416地號土地遭乙○○擅自辦
    理地目變更及土地分割，致損害伊對於416地號土地之權利
    ，請求乙○○賠償12,308,424元、(2)412地號土地遭丙○○
    處分辦理地目變更及土地分割，致損害伊對於412地號土地
    之權利，請求丙○○賠償7,037,664元，為無理由。戊○○
    另依據合夥關係及處理委任事務之必要費用，請求乙○○、
    丙○○支付清償合夥事務之費用，即戊○○已清償合夥財產
    之抵押貸款6,806,730元、2,500,000元、3,114,085元、1,9
    31,970元，乙○○、丙○○各應給付依權利範圍4分之1計算
    之款項1,701,683元、625,000元、778,521元、482,993元部
    分，亦無理由。
六、按稱動產質權者，謂債權人對於債務人或第三人移轉占有而
    供其債權擔保之動產，得就該動產賣得價金優先受償之權；
    質權之設定，因供擔保之動產移轉於債權人占有而生效力。
    質權人不得使出質人或債務人代自己占有質物，民法第884
    條、第885 條定有明文。次按權利質權，除本節有規定外，
    準用關於動產質權之規定。權利質權之設定，除依本節規定
    外，並應依關於其權利讓與之規定為之。質權以未記載權利
    人之有價證券為標的物者，因交付其證券於質權人，而生設
    定質權之效力。以其他之有價證券為標的物者，並應依背書
    方法為之，民法第901條、第902條、第908條第1項定有明文
    。
  (一)系爭協議書為真正，詳前理由壹、本訴部分所述。查系爭協
    議書第4 條約定：「為避免因乙方（即戊○○）違反銀行借
    貸合約因而影響設定抵押擔保之共同土地開發或出售之進度
    或權益，進而確保雙方共同利益，乙方應提出高山青開發股
    份有限公司股票面額參拾貳萬元設定質權予甲方（即丙○○
    等2人）。87-NK-000021~25五張；87-ND-000066~72七張」
    （原審卷(一)第5頁）。是戊○○提出系爭股票設定質權予丙
    ○○等2人，係因以合夥財產抵押貸款，為免違反貸款合約
    而致合夥財產受影響，所為之擔保。
  (二)查丙○○等2 人提出記載股東戊○○，並蓋有出讓人戊○○
    印章之高山青公司股票12張影本（號碼為87-NK-000021至00
    0025，87-ND-000066至000072），有系爭股票正、反影本在
    卷可稽（原審卷(二)205至216頁反面）。戊○○稱系爭股票反
    面之印章，係伊卸任高山青公司董事長所移交之董事長印鑑
    章及銀行帳戶專用章（本院卷第137 頁），可認系爭股票反
    面所蓋戊○○之印文為真正。揆諸首揭說明，系爭股票已生
    質權設定之效力。戊○○主張系爭股票質權之設定為無效等
    語，為不可採。
  (三)戊○○主張系爭股票之印章非伊領取股票之專用印鑑章云云
    。經查，證人甲○○證稱略以：高山青公司並無股東領取股
    票清冊之資料（本院卷第112頁反面、119頁至反面）。無法
    以領取股票之印文與系爭股票背書之印文互相核對。戊○○
    未舉其他證據證明丙○○等2 人持有系爭股票係侵占、以犯
    罪行為而占有系爭股票，戊○○主張丙○○等2 人為無權占
    有系爭股票，為不可採。
  (四)421地號等7筆土地，經債權人合作金庫聲請強制執行拍賣，
    合夥財產業已減損，系爭股票設定質權以擔保之債權並非不
    存在。戊○○主張系爭股票所擔保之債權不存在，權利質權
    不成立等語，為不可採。
  (五)綜上，戊○○主張丙○○等2 人應返還系爭股票，為無理由
    。
七、兩造合夥並未解散進行合夥清算，戊○○主張依合夥及侵權
    行為損害賠償、不當得利、委任之法律關係，請求丙○○等
    2 人賠償416、412地號土地之損失及支付合夥事業所負之債
    務，即請求如附表所示一至六項聲明部分，為無理由，應予
    駁回。系爭股票設定質權為有效，供擔保之債權亦非不存在
    ，戊○○請求如附表第八項聲明部分，亦無理由，應予駁回
    。
八、綜上所述，戊○○本於合夥、侵權行為、委任之法律關係，
    請求丙○○等2 人賠償損害、負擔費用及返還股票，為無理
    由，不應准許。原審為戊○○部分勝訴之判決並為假執行之
    宣告，尚有未洽。丙○○等2 人上訴意旨就此部分指摘原判
    決不當，求予廢棄改判，為有理由。爰由本院予以廢棄改判
    ，如主文第二項所示。原審為戊○○部分敗訴之判決，核無
    違誤，戊○○上訴意旨指摘原判決不當，求予廢棄改判，為
    無理由，應駁回其上訴。
參、本件事證已臻明確，兩造其餘攻擊防禦方法及未經援用之舉
    證，經審酌核與本件判決結果不生影響，不再逐一論述，附
    此敘明。
肆、據上論結，本件丙○○等2 人之上訴一部有理由、一部為無
    理由，戊○○之上訴為無理由，依民事訴訟法第450條、第4
    49條第1項、第2項、第78條、第85條第1項、判決如主文。
中    華    民    國    98    年    11    月    4     日
                    民事第二庭
                        審判長法  官  吳謙仁
                              法  官  蘇瑞華
                              法  官  李瓊蔭
正本係照原本作成。
如不服本判決，應於收受送達後20日內向本院提出上訴書狀，其
未表明上訴理由者，應於提出上訴後20日內向本院補提理由書狀
（均須按他造當事人之人數附繕本）上訴時應提出委任律師或具
有律師資格之人之委任狀；委任有律師資格者，另應附具律師資
格證書及釋明委任人與受任人有民事訴訟法第466條之1第1項但
書或第2項（詳附註）所定關係之釋明文書影本。
中    華    民    國    98    年    11    月    5     日
                              書記官  王才生
附註：
民事訴訟法第466條之1（第1項、第2項）：
對於第二審判決上訴，上訴人應委任律師為訴訟代理人。但上訴
人或其他法定代理人具有律師資格者，不在此限。
上訴人之配偶、三親等內之血親、二親等內之姻親，或上訴人為
法人、中央或地方機關時，其所屬專任人員具有律師資格並經法
院認為適當者，亦得為第三審訴訟代理人。
附表：
一、
  (一)先位聲明：乙○○應給付12,308,424元及自98年2月27日起
    至清償日止依年利率5%計算之利息予戊○○。
  (二)備位聲明：乙○○應給付14,940,475元及自98年2月27日起
    至清償日止依年利率5%計算之利息予戊○○。
二、
  (一)先位聲明：丙○○應給付7,037,664元及自98年2月27日起至
    清償日止依年利率5%計算之利息予戊○○。
  (二)備位聲明：丙○○應給付4,398,955元及自98年2月27日起至
    清償日止依年利率5%計算之利息予戊○○。
三、乙○○及丙○○各應給付1,701,683元及自88年3月30日起至
    清償日止依年利率5%計算之利息予戊○○。
四、乙○○及丙○○各應給付625,000元及自87年11月5日起至清
    償日止依年利率5%計算之利息予戊○○。
五、乙○○及丙○○各應給付778,521元及自88年4月13日起至清
    償日止依年利率5%計算之利息予戊○○。
六、乙○○及丙○○各應給付482,993元及自90年9月12日起至清
    償日止依年利率5%計算之利息予戊○○。
七、乙○○及丙○○應連帶給付4,805,824元及自97年9月23日反
    訴狀繕本送達翌日起至清償日止依年利率5%計算之利息予戊
    ○○。
八、丙○○及乙○○應將戊○○所有之高山青開發股份有限公司
    股票共十二張（87-NK-000021~25、87-ND-000066~72），面
    額共計32萬元返還與戊○○。
九、乙○○應給付330,000元及自88年4月14日起依年利率5%計算
    之利息予戊○○。


司法院資訊處製作；財團法人民間司法改革基金會備份。
